【裁判字號】    94,家抗,3
【裁判日期】    950119
【裁判案由】    選任遺產管理人
【裁判全文】
臺灣臺南地方法院民事裁定               94年度家抗字第3號
抗  告  人  財政部國有財產局台灣南區辦事處台南分處
法定代理人  凌中
相  對  人  甲○○
上列抗告人因與相對人間就被繼承人方宥貿指定遺產管理人事件
，對於民國94年8月8日本院94年度財管字第51號裁定提起抗告，
本院裁定如下：
    主    文
抗告駁回。
抗告程序費用由抗告人負擔。
    理    由
一、按先順序繼承人均拋棄其繼承權時，由次順序之繼承人繼承
    。其次順序繼承人有無不明或第四順序之繼承人均拋棄其繼
    承權者，準用關於無人承認繼承之規定。又繼承開始時，繼
    承人之有無不明者，由親屬會議於一個月內選定遺產管理人
    ，並將繼承開始及選定遺產管理人之事由，向法院報明。再
    民法第一千一百七十八條所定之期限屆滿，無繼承人承認繼
    承時，其遺產於清償債權，並交付遺贈物後，如有賸餘，歸
    屬國庫。又繼承人有無不明而不能依民法第一千一百七十七
    條選定遺產管理人時，得由利害關係人聲請法院選任之。民
    法第一千一百七十六條第六項、第一千一百七十七條、第一
    千一百八十五條及第一千一百七十八條第二項分別定有明文
    。
二、本件相對人即原聲請人於本院原審聲請意旨略以：被繼承人
    方宥貿（民國○○○年○月○日生，身分證統一編號：Ｚ0
    00000000號）與相對人均係坐落台南縣永康市○○
    段四三五及四三七地號土地之共有人，今相對人有處分該土
    地之必要，而被繼承人方宥貿已於九十二年四月二十八日死
    亡，其全體法定繼承人皆已拋棄繼承，故相對人爰依法聲請
    選定抗告人為被繼承人方宥貿之遺產管理人等語。
三、原審法院裁定以：
  （一）查相對人主張之前開事實，業據提出繼承系統表、戶籍
        謄本、土地登記謄本、本院鵬民寅九十二繼字第五七五
        號通知為證，復經依職權調取九十二年度繼字第五七五
        號拋棄繼承聲請卷宗核閱無誤，是相對人之主張堪信為
        真實。又查被繼承人方宥貿之繼承人均已聲明拋棄繼承
        權，又未準用民法第一千一百七十七條規定選定遺產管
        理人，而相對人與被繼承人方宥貿為土地共有人，故相
        對人以利害關係人之身分，聲請選任被繼承人方宥貿之
        遺產管理人，核與上開規定並無不合，應予准許。
  （二）按公示催告期限屆滿，無繼承人承認繼承時，其遺產於
        清償債權，並交付遺贈物後，如有剩餘，歸屬國庫；又
        按非公用國有財產以財政部國有財產局為管理機關，民
        法第一千一百八十五條、國有財產法第十二條分別定有
        明文。查本件被繼承人方宥貿之繼承人皆已拋棄繼承權
        ，且未準用民法第一千一百七十七條之規定選定遺產管
        理人，足徵渠等對被繼承人方宥貿遺產之處置已漠不關
        心；查被繼承人方宥貿之遺產，倘無人承認繼承時，將
        於清償債權，交付遺贈物後，歸屬國庫，為使被繼承人
        方宥貿遺產之處置順利進行，爰選任抗告人財政部國有
        財產局臺灣南區辦事處臺南分處為被繼承人方宥貿之遺
        產管理人。
四、抗告意旨略以：
  （一）原裁定係以相對人所有坐落台南縣永康市○○段四三五
        、四三七地號等二筆土地之共有人方宥貿死亡後，被繼
        承人方宥貿之全體法定繼承人皆於法定期間內向法院聲
        請拋棄繼承權經准予備查在案，致成無繼承人情況，今
        相對人有處分上揭共有土地之必要，而選任抗告人為被
        繼承人方宥貿之遺產管理人。是被繼承人方宥貿尚遺留
        有不動產，而其繼承人尚且拋棄繼承，足認被繼承人方
        宥貿之遺債大於遺產。
  （二）按司法院七十四年十月十五日（七四）院台廳一字第○
        五七八六號函示：「嗣後各地方法院受理有關無人承認
        繼承遺產管理事件時‧‧‧因此類拋棄繼承事件，多屬
        遺債大於遺產，形同破產，儘量避免選任國有財產局為
        遺產管理人‧‧‧」，而本案極可能屬於遺債大於遺產
        ，依據上開司法院函示應儘量避免選任抗告人為遺產管
        理人，原裁定之選任實有不當。另縱被繼承人方宥貿之
        繼承人拋棄繼承，惟渠等並非不可擔任遺產管理人，且
        法亦無明文禁止，況繼承人對被繼承人生前之債權債務
        關係，以及印鑑、重要證件、產權文件等應較清楚，或
        仍保管中，因而，就適任與否加以考量，被繼承人方宥
        貿之遺產管理人除其最近親屬外，實不作第二人想。況
        遺產管理人就被繼承人方宥貿是否尚有其他債權債務關
        係，暨其債務係提供何項擔保物等，均需全面予以了解
        ，則以抗告人僅係國有財產之管理機關，於被繼承人之
        遺債大於遺產之際，選任抗告人為遺產管理人，抗告人
        恐力有未逮，應以被繼承人之最近親屬為遺產管理人較
        為適宜。
  （三）又抗告人係國有財產之管理機關，而國庫對於無人承認
        繼承之遺產向有期待權，因之，若被繼承人尚有剩餘遺
        產得以歸屬國庫，則選任抗告人為遺產管理人方有實益
        。審究本案，既有遺債大於遺產之虞，若選任抗告人為
        遺產管理人，抗告人仍須盡善良管理人責任管理遺產、
        處理債務問題，其間所將耗費之人力、時間實難以金錢
        衡量；且管理期間所需之花費亦由國庫代為墊付，而若
        結果落得其遺產不足以清償，不僅國庫利益受損，更有
        甚者，將導致利用全民資源負擔個人私務之支出，無異
        使公器淪為私用，實不符社會公平原則，抗告人為此爰
        提起抗告，求為廢棄原裁定云云。
五、經查：
  （一）本件相對人聲請之前開事實，業據其提出戶籍謄本、除
        戶謄本、土地登記謄本、本院鵬民寅九十二繼字第五七
        五號通知影本附於本院原審卷可稽，並經本院原審依職
        權調取九十二年度繼字第五七五號拋棄繼承聲請事件卷
        宗核閱無訛，揆諸前開說明，相對人自係被繼承人方宥
        貿之利害關係人，從而，相對人聲請選任被繼承人方宥
        貿之遺產管理人，自屬有據。
  （二）司法院前述函示，僅謂儘量避免選任抗告人為遺產管理
        人，並非謂不得選任抗告人為遺產管理人，且該函示無
        非著眼於國有財產之考量，對於法院並無拘束力。又被
        繼承人方宥貿生前之債權債務關係及有關產權證明文件
        ，抗告人得依其他方式獲悉或取得，另有關之印鑑，抗
        告人亦得依舉證責任分配方式辨識其真偽，於其管理遺
        產上並無困難，而被繼承人方宥貿之配偶或子女對於上
        開文件資料未必最為知悉。且被繼承人方宥貿之繼承人
        均拋棄繼承，已無利害關係，如選定渠等擔任遺產管理
        人，難期渠等將來執行職務能克盡職守，公正客觀，以
        善盡管理人之職務，為期公正，實不宜選任渠等為遺產
        管理人。抗告意旨主張被繼承人方宥貿之繼承人縱拋棄
        繼承，惟並非不可擔任遺產管理人，且法亦無明文禁止
        ，況繼承人對於被繼承人方宥貿生前之債權債務關係及
        相關重要證件、印鑑、產權文件等應較清楚，或仍保管
        中，故就適任與否加以考量，應以被繼承人方宥貿之最
        近親屬為遺產管理人最為適當云云，自無可取。
  （三）被繼承人之遺產，於遺產管理人完成清償債權並交付遺
        贈物等清算程序前，是否有賸餘，無從知悉。而依上述
        說明，各順序之繼承人均拋棄繼承者，其剩餘財產歸屬
        國庫，而抗告人為國庫之綜理機關，為國有財產法第九
        條第二項所明定，抗告人備有財產管理之專才，雖其經
        費支出屬國家資源，但保護無人繼承財產之債權人之權
        利，亦屬政府之義務。故本院認關於遺產管理之實際運
        作，仍以選任抗告人為遺產管理人較為妥適。抗告意旨
        主張本件既有遺債大於遺產之虞，若選任抗告人為遺產
        管理人，抗告人仍須盡善良管理人之責任管理遺產、處
        理債務等問題，其間所將耗費之人力、時間實難以金錢
        衡量，且管理期間所須之花費亦由國庫代為墊付，若落
        得遺產不足以清償，不僅國庫利益受損，更有甚者，將
        導致利用全民資源負擔個人私務之支出，無異使公器淪
        為私用，實不符社會公平原則云云，亦無可採。
  （四）又相對人與被繼承人方宥貿為土地共有人，如由相對人
        兼任被繼承人方宥貿之遺產管理人，恐有利害衝突之虞
        ，而不利於被繼承人方宥貿之其他債權人，故亦不宜選
        任相對人為遺產管理人。
  （五）綜上所述，本院原審指定抗告人為被繼承人方宥貿之遺
        產管理人，經核並無不合，抗告意旨復未述明原裁定選
        任抗告人為被繼承人方宥貿之遺產管理人有何違法或其
        他不當之處，是抗告人提起抗告，聲明廢棄原裁定，非
        有理由。
六、據上論結，本件抗告為無理由，爰依非訟事件法第二十一條
    第二項、第四十六條，民事訴訟法第四百九十五條之一第一
    項、第四百四十九條第一項、第七十八條，裁定如主文。
中    華    民    國    95    年    1     月    19    日
                  家事法庭審判長法  官  陳美燕
                                法  官  黃瑪玲
                                法  官  葉惠玲
以上正本係照原本作成。
抗告人如不服本裁定，僅得於收受本裁定正本送達後10日內以適
用法規顯有錯誤為理由，向本院提出再抗告狀（須附繕本一份及
繳納再抗告裁判費新台幣1000元），並經本院許可後始可再抗告
。
中    華    民    國    95    年    1     月    19    日
                                書記官  林靜慧


司法院資訊處製作；財團法人民間司法改革基金會備份。
